臺灣高等法院高雄分院刑事判決　　　　96年度交上訴字第19號
上　訴　人　臺灣高雄地方法院檢察署檢察官
上　訴　人
即　被　告　乙○○
上列上訴人因被告公共危險等案件，不服臺灣高雄地方法院95年
度交訴字第229 號中華民國95年12月29日第一審判決（起訴案號
：臺灣高雄地方法院檢察署95年度偵字第19250 號），提起上訴
，本院判決如下：
     主  文
原判決撤銷。
乙○○犯過失致人於死罪，處有期徒刑捌月；又犯肇事致人死亡
逃逸罪，處有期徒刑捌月。應執行有期徒刑壹年貳月。
     事  實
一、乙○○考領有普通小型車駕駛執照，於民國95年7 月18日晚
    上，駕駛ZR-2646 號自用小客車，沿高雄縣鳳山市○○路由
    西向東方向行駛，於同日晚上7 時3 分許，途經該路與五甲
    一路有號誌交岔路口前數公尺處時，應注意汽車在未劃設慢
    車道之雙向二車道行駛時，應在遵行車道內行駛，在劃有分
    向限制線之路段，不得駛入來車之車道內，依當時天候晴、
    夜間有照明、柏油路面乾燥、無缺陷、無障礙物、視距良好
    ，且依其智識能力，並無不能注意之情事，詎乙○○駕駛人
    竟疏於注意，駛入來車道內，逆向行駛，其車前保險桿撞擊
    沿光華路邊線外由東往西行駛之盧如玉所騎乘TWT-738 號輕
    型機車，將該機車往光華路與五甲一路口方向逆向推行（由
    西向東），並在駛入光華路與五甲一路口前，再撞擊停在上
    開交岔路口附近路邊之唐健馨所有腳踏車，致上開腳踏車倒
    地，且腳踏車後輪被乙○○駕駛上開車輛碾壓變形，乙○○
    駕駛上開車輛仍繼續逆向前進，適汽車駕駛人儲祥哲駕駛車
    牌號碼YP-3743 號自小客車，沿上開五甲一路由北向南慢車
    道直行至上開交岔路口，欲右轉光華路時，乙○○駕駛上開
    之自小客車再撞及儲祥哲所駕上開自小客車右側保險桿和葉
    子板，致儲祥哲所駕車輛之前右輪胎、右側保險桿和葉子板
    損壞，而盧如玉亦人車倒地，盧如玉並倒在乙○○駕駛之車
    之車輪下，受有胸部鈍傷、雙側創傷性氣胸、骨盆骨折、頭
    部外傷疑似頸椎損傷及右肱骨骨折等傷害，乙○○於聽到不
    詳姓名路人之大聲喊叫有人被乙○○車碾壓在輪胎下時，乙
    ○○明知其駕車撞擊盧如玉所騎乘之機車肇事，亦見盧如玉
    倒於其車輪下，竟未報警及將已受傷盧如玉送醫救治，反而
    棄車沿上開光華路方向逃離現場，經路人打110 報案，將盧
    如玉送往長庚紀念醫院急救，仍因傷重延至同年8 月23日12
    時40分許不治死亡。嗣經高雄縣政府警察局交通隊車禍處理
    小組警員古文海到場調查，惟於事後尚不知肇事者為何人之
    前，乙○○於同日晚上8 時50分許，主動向高雄縣政府警察
    局鳳山分局警備隊自首駕車肇事致人受傷及肇事後逃逸，並
    接受裁判，始悉上情。
二、案經盧如玉配偶甲○○訴由高雄縣政府警察局鳳山分局報請
    臺灣高雄地方法院檢察署檢察官相驗後偵查起訴。
    理  由
壹、程序方面：
一、被告以外之人於偵查中向檢察官所為陳述，除顯有不可信之
    情況者外，得為證據，同法第159 條之1 第2 項定有明文。
    偵查中對被告以外之人（包括證人、鑑定人、告訴人、被害
    人及共同被告等）所為之偵查筆錄，或被告以外之人向檢察
    官所提之書面陳述，性質上均屬傳聞證據。惟現階段刑事訴
    訟法規定檢察官代表國家偵查犯罪、實施公訴，依法其有訊
    問被告、證人及鑑定人之權，證人、鑑定人且須具結，而實
    務運作時，檢察官偵查中向被告以外之人所取得之陳述，原
    則上均能遵守法律規定，不致違法取供，其可信度極高，職
    是，被告以外之人前於偵查中已具結而為證述，除反對該項
    供述得具有證據能力之一方，已釋明「顯有不可信之情況」
    之理由外，不宜以該證人未能於審判中接受他造之反對詰問
    為由，即遽指該證人於偵查中之陳述不具證據能力。本件證
    人證人唐健馨、儲祥哲於檢察官偵查中具結後所為之陳述（
    偵卷十四至十五頁、十八頁、廿五至廿八頁），且2 人係陳
    述渠等所有腳踏車或自小客車遭被告撞及之經過，依上說明
    ，渠等於偵查中之證言自均具有證據能力。
二、傳聞法則乃對於被告以外之人於審判外之言詞或書面陳述，
    亦即針對被告以外之人於審判外以言詞或書面所為之供述證
    據而為規範。本件高縣鳳警刑移字第0950001563號警卷之現
    場蒐證照片，同上署95年度相字第1572號卷之相片、同上署
    95年度偵字第19250 號卷之現場蒐證照片，乃以科學、機械
    之方式，對於所拍攝內容所為忠實且正確之記錄，上開物品
    、照片在性質上亦非供述證據，自無刑事訴訟法第159 條第
    1 項規定之適用，均應有證據能力。
三、又(一)除顯有不可信之情況外，公務員職務上製作之紀錄文書
    、證明文書。(二)除顯有不可信之情況外，從事業務之人於業
    務上或通常業務過程所須製作之紀錄文書、證明文書。(三)除
    前2 款之情形外，其他於可信之特別情況下所製作之文書。
    亦得為證據，刑事訴訟法第159 條之4 亦有明文。查本件高
    縣鳳警刑移字第0950001563號警卷內所附之道路交通事故現
    場圖、道路交通事故調查報告表(一)、(二)、被告乙○○之駕駛
    執照及ZR-2646 號自用小客車之行車執照、被害人盧如玉之
    長庚紀念醫院診斷證明書，高雄縣政府警察局鳳山分局96年
    4 月13日高縣鳳警偵(四)字第0960005781號函所附員警工作紀
    錄簿、高雄縣政府警察局96年4 月23日高縣警交字第096001
    6142號函所附高雄縣警察局110 報案台值機人員受理案件明
    細表，及相驗卷檢察官督同法醫師相驗被害人遺體時及其後
    所製作之相驗屍體證明書、相驗筆錄、法醫驗斷書、長庚紀
    念醫院被害人盧如玉之出院病歷摘要、診斷證明書等文書，
    就其中有關本案車禍現場之相關車輛位置、煞車痕、現場道
    路之號誌與標線、當時路況、車損狀況、承辦警員至現場處
    理時或接受被告到案陳稱發生車禍之情形、被害人盧如玉因
    何原因死亡等事實所作之紀錄，係屬記錄警員、檢察官（實
    際上係由書記官依檢察官指示製作）、法醫師基於其職務根
    據現場實況及查驗被害人遺體所製作之紀錄文書，或長庚醫
    院醫師救治被害人盧如玉之經過所製作之業務紀錄文書，因
    該等公務員或長庚醫院醫師有據實製作之義務，復無利害關
    係，而現場歷經相當時日，難以重建，實有尊重該等紀錄文
    書之必要性，亦無顯不可信情況之例外條件存在，依刑事訴
    訟法159 條之4 第1 款、第2 款之規定，該等文書有關上開
    事實紀錄部分，俱有證據能力。
貳、實體方面：
一、訊據被告固承認於上開時地駕車肇事致被害人盧如玉死亡，
    並離開肇事現場之事實，惟辯稱：伊於車禍當天剛出院，開
    車因暈眩且為了閃避一輛機車，才會駛入對向車道發生意外
    ，伊肇事後沒有逃逸，伊離開現場是去找朋友幫忙報警，如
    果真的要逃逸，就不會出面自首云云。查：
  (一)過失致死部分：
  1.本件肇事經過，乃95年7 月18日17時3 分37秒，被告所駕駛
    之自小客車超越中間雙黃線，駛入逆向車道，在光華路及五
    甲一路口前距路口約數公尺之光華路上，自小客車前保險桿
    撞及由被害人騎乘沿光華路邊線外行駛之機車後，繼續逆向
    直行，並閃避一部在自小客車右道沿光華路快車道行駛之自
    小客車後，仍繼續逆向往前直行，業經本院勘驗本件肇事地
    點即高雄縣鳳山市○○路與五甲一路口之監視光碟屬實，製
    有勘驗筆錄，並取光碟照片7 張附卷，被告對該勘驗筆錄及
    相片，亦表示無意見（本院卷四五至四八頁、五三頁）。被
    告所駕駛之自小客車亦撞及停在上開交岔路口附近之路邊唐
    健馨所有腳踏車，致上開腳踏車倒地，且腳踏車後輪被乙○
    ○駕駛上開車輛碾壓變形，及撞及儲祥哲駕駛車牌號碼YP-3
    743 號自用小客車，致該車受有損害等情，亦經唐健馨、儲
    祥哲於偵查中結証明確（偵卷十四至十五頁、十八頁、廿五
    至廿八頁），並有遭撞及之腳踏車、YP-374 3號自小客車相
    片（警卷十八至廿頁）可証；被告肇事後之ZR-2646 號自小
    客車、儲祥哲之YP-3743 號自用小客車，及被害人盧如玉之
    TWT-738 號機車，係停於高雄縣鳳山市○○○路與光華路口
    ，有道路交通事故現場圖、道路交通事故調查報告表(一)、(二)
    及道路交通事故現場蒐証照片可証（高縣鳳警刑移字第
    0950001563號卷十五至廿頁）。故本件被告駕駛自小客車於
    接近高雄縣鳳山市○○路與五甲一路口之光華路上，駛入來
    車道，逆向行駛撞及沿光華路邊線外行駛之被害人機車後，
    將該機車往光華路與五甲一路口方向推行，直至該路與五甲
    一路口，撞及儲祥哲之YP-3743 號自用小客車後始停住，應
    足認定。公訴意旨認被告係在高雄縣鳳山市○○路與五甲一
    路口肇事，尚有誤會。
  2.按道路道路交通安全規則第97條規定：「汽車在未劃設慢車
    道之雙向二車道行駛時，應依下列規定：一均應在遵行車道
    內行駛。二在劃有分向限制線之路段，不得駛入來車之車道
    內。三在劃有行車分向線之路段，超車時得駛越，但不能併
    行競駛。四除準備停車或臨時停車外，不得駛出路面邊線（
    第一項）。汽車在設有慢車道之雙向二車道，除應依前項各
    款規定行駛外，於快慢車道間變換車道時，應顯示方向燈，
    讓直行車先行，並注意安全距離（第二項）」。被告自承發
    生車禍前，其精神狀態是正常的（本院卷廿七頁），開車時
    因暈眩且為了閃避一輛機車，才會駛入來車道發生意外（本
    院卷五二頁），被害人盧如玉確係因被告駕駛自小客車駛入
    來車道後遭撞擊，致受有胸部鈍傷、雙側創傷性氣胸、骨盆
    骨折、頭部外傷疑似頸椎損傷及右肱骨骨折等傷害，經送往
    長庚紀念醫院急救後，延至95年8 月23日12時40分許不治死
    亡事實，有相驗筆錄、相驗屍體證明書、法醫驗斷書、長庚
    紀念醫院被害人盧如玉之出院病歷摘要、診斷證明書、照片
    附卷（台灣高雄地方法院檢察署95年度相字第1572號卷廿七
    頁、廿九頁至四八頁）。被告領有普通小型車駕駛執照，有
    駕駛執照附卷（偵卷五一頁），其駕駛自小客車，疏未遵守
    上開道路交通安全規則之規定肇事，其上開過失行為與被害
    人盧如玉之死亡結果間自有相當因果關係，亦屬灼然。被告
    辯稱其於車禍當天剛出院，開車因暈眩且為了閃避一輛機車
    ，才會駛入對向車道發生意外，不影響其成立過失致死之犯
    行。
　(二)按「刑法第185 條之4 肇事致人死傷逃逸罪，係於88年4 月
  　21日修正刑法時之增訂條文，其立法目的係以處罰肇事後逃
    逸之駕駛人，俾促使駕駛人於肇事後能對被害人即時救護，
    以減少死傷，是該罪之成立祇以行為人有駕駛動力交通工具
    肇事，致人死傷而逃逸之事實為已足，至行為人之肇事有否
    過失，則非所問」（最高法院94年度臺上字第6090號判決參
    照）。被告於前揭時地駕車肇事，致被害人受傷倒地，送醫
    不治死亡，已如前述。被告於肇事後離開現場之事實，亦據
    被告於警詢時供稱：「（事故現場是否有人受傷？）我沒有
    受傷，但我知道我車下有倒一個人（按：即被害人盧如玉）
    」、「（你車下倒一個人是否有受傷？你是否有救治或叫
    119 來送醫？）我車下倒一個人是否有受傷我不知道，我當
    時想去找朋友幫忙處理，就離開現場，沒有救治或叫119 來
    送醫」（警卷四頁背面），與証人唐健馨於偵查中証稱被告
    從駕駛座走下來，看一下車子，就步行離開（偵卷十四頁）
    大致相符。按本件係被告駕駛自小客車於接近高雄縣鳳山市
    ○○路與五甲一路口之光華路上，駛入來車道，逆向行駛撞
    及沿光華路邊線外行駛之被害人機車後，將該機車往光華路
    與五甲一路口方向推行，直至該路與五甲一路口，撞及儲祥
    哲之YP-3743 號自用小客車後始停住，而被害人之機車遭被
    告所駕駛之自小客車撞及後，仍往前推行，迨被告停車後，
    復知其車下躺有一個人，依被告自67年8 月22日即取得普通
    小型車駕駛執照（偵卷十七頁），有近28年之駕駛經驗，衡
    情當知其車下之被害人已經受傷，急需送醫救治之必要，詎
    其未為之，逕自離開現場，依上開說明，被告肇事逃逸之罪
    証亦臻明確。其辯稱：肇事後慌張不知所措，沒有想到可以
    在現場請人幫我打電話請朋友處理，其未肇事逃逸，離開現
    場是去找朋友幫忙報警，如果真的要逃逸，就不會出面自首
    ，均不足以為其毋庸負刑法第185 條之4 肇事逃逸罪責之有
    利証據，其此部分犯行，亦堪認定。被告於95年7 月19日警
    詢自承知悉其車下有倒一人（警卷八頁背面），參酌其於當
    日晚上8 時50分向鳳山分局警備隊自首時，亦陳述其將車子
    及被害人遺留現場，有員警工作紀錄簿可參（本院卷卅四頁
    ），足見被告肇事後有下車查看，故其於警詢之供述，與事
    實相符，被告於偵查95年8 月4 日辯稱不記得被害人倒在其
    車下（偵卷十三至十四頁），顯係卸責之詞，不可採信。
三、核被告所為，係犯刑法第276 條第1 項之過失致人於死罪、
    第185 條之4 駕駛動力交通工具，致人死亡而逃逸罪。其所
    犯上開二罪，犯意各別，罪名互殊，應分論併罰。按「刑法
    第六十二條之所謂發覺，係指有偵查犯罪職權之公務員已知
    悉犯罪事實與犯罪之人而言，而所謂知悉，固不以確知其為
    犯罪之人為必要，但必其犯罪事實，確實存在，且為該管公
    務員所確知，始屬相當。如犯罪事實並不存在而懷疑其已發
    生，或雖已發生，而為該管公務員所不知，僅係推測其已發
    生而與事實巧合，均與已發覺之情形有別（最高法院75年台
    上字第1634號判例參照）。被告於肇事後，高雄縣政府警察
    局110 報案台於當日晚上7 時4 分12秒曾接受報案，案情內
    容為「光華與五甲路正忠排骨前發生車禍有人受傷，請速派
    員趕往處理確實管制警力到達時間。已於1905（19時5 分）
    通報消防局陳小姐受理」，高雄縣警察局110 報案台值機人
    員受理案件明細表附卷（本院卷卅八頁），該報案紀錄並未
    載明被告肇事之車輛車牌號碼或其他可証明被告肇事之資料
    。而被告於肇事後之當日晚上8 時50分曾至高雄縣政府警察
    局鳳山分局警備隊投案，其經過為：「一於20：50許有一民
    眾乙○○（37.3.10 生，身分証號Ｚ000000000）到本隊自稱
    他剛才在五甲一路與光華路口，駕車與人發生車禍，由於本
    身受傷，於是將車子及被害人遺留在現場，自行就醫後，到
    本隊欲說明案情，經職詢問本分局鳳崗所有無處理肇逃車禍
    ，鳳崗所表示沒有，於是聯絡交通隊車禍處理小組，車禍處
    理小組表示有此事件，職即表示當事人現在在本分局警備隊
    ，請車處小組立即派人將當事人接回處理，車處小組表示現
    在正在處理事故沒人，請本分局派人送送至車處，剛好五甲
    所人員至分局送公文，於是請五甲所同仁將當事人送至車處
    ，全案移交車禍處理小組處理」，有員警工作紀錄簿可參（
    本院卷卅四頁）。而在現處理本件車禍之警員古文海於原審
    結証稱：「（本案是否你承辦？）是」、「（本案被告警詢
    筆錄是否你製作？）是」、「（你有無到達現場？）有」、
    「（你到達現場時是否知悉肇事者何人？）不知道」、「（
    當時有無目擊者告知車號？）當時肇事車輛在現場」、「（
    當時有無以電腦查車籍資料？）沒有」、「（當時處理情形
    ？）事故現場處理完後，我到醫院查傷者資料，之後鳳山分
    局警備隊就通知我有人投案」、「（在被告投案之前是否知
    悉為被告肇事？）我不知道」、「（你不知道何人肇事，其
    他同事是否知道何人肇事？）都不知道。當時我還有一位同
    事是我助手，當時他與我一起處理這件事情，他也沒有去查
    」（原審卷卅三至卅四頁）。由上開高雄縣政府警察局110
    報案台值機人員受理案件明細表記載、高雄縣警察局鳳山分
    局警備隊員警工作紀錄簿紀載及至現場處理本件車禍及製作
    筆錄警員古文海之証述內容觀之，堪認被告於向高雄縣政府
    警察局鳳山分局警備隊報告其肇事致人受傷並離開現場之經
    過時，依上開說明，被告之行為，符合刑法第62條前段規定
    自首之要件，就被告所犯過失致死罪及肇事逃逸罪，均依該
    規定減輕其刑。
四、原判決就被告過失致死、肇事逃逸犯行部分，據以論處被告
    罪刑，固非無見。惟查：(一)本件被告撞及被害人之地點係在
    高雄縣鳳山市○○路上，原審認肇事地點在該路與五甲一路
    口，尚有未洽。(二)本件車禍之肇事原因為被告在光華路逆向
    駛入來車道，撞及被害人致死，原審認定被告駕車應注意車
    前狀況，並應在遵行車道內依標線之規定行駛，且轉彎車應
    減速慢行及快慢車道間變變換車道時，應讓直行車先行，並
    注意安全距離、且應隨時採取必要之安全措施，作隨時停車
    之準備，亦有未洽。(三)本件被告姓名為乙○○，原判決第6
    頁理由欄三記載「核被告董晉賢所為」，亦有誤載。(四)被告
    於肇事後，曾看到被害人倒於其車下，仍棄車逃逸，原判決
    認定被告肇事後未停車查看，亦有違誤。被告上訴意旨，指
    摘原判決量刑過重，為無理由。檢察官上訴意旨，執原審量
    刑過輕（詳下述），則為有理由。況原判決亦有上開所述之
    瑕疵，自應由本院將原判決撤銷。審酌被告被告係於高雄縣
    光華路撞及被害人致死，被害人家屬驟失親人，天人永隔，
    身心受有重大難以回復之傷痛，被告於肇事後，未立即停車
    ，仍繼續逆向推行被害人之機車，在來車道行駛一段距離，
    並於撞及儲祥哲之自小客車後，始停止前進，其下車看到被
    害人倒於其車下，卻不思報警救治，卻逃離現場，並於發生
    車禍後1 小時40分許，始至警局自首，其肇事情節及肇事後
    之態度，顯較原審認定將被害人撞倒在地及未停車查看即離
    開現場為嚴重，其於本院復僅表示向向朋友借款，願賠償被
    害人家屬新台幣10萬元（本院卷五六頁），顯未盡心與被害
    人家屬和解，惟念其坦承部分犯行等一切情狀，爰就被告過
    失致死及肇事逃逸部分各量處有期徒8 月，並定其應執行刑
    為有期徒刑1 年2 月。
六、據上論斷，應依刑事訴訟法第369 條第1 項前段、第364 條
    、第299 條第1 項前段，刑法第276 條第1 項、第185 條之
    4 、第62條前段、第51條第5 款，刑法施行法第1 條之1 ，
    判決如主文。
本案經檢察官郭振昌到庭執行職務。
中　　華　　民　　國　　96　　年　　5 　　月　　31　　日
                  刑事第八庭    審判長法  官  李炫德
                                      法  官  蔡國
                                      法  官  簡志瑩
以上正本證明與原本無異。
肇事逃逸部分如不服本判決應於收受本判決後10日內向本院提出
上訴書狀，其未敘述上訴理由者，並得於提起上訴後10日內向本
院補提理由書狀（均須按他造當事人之人數附繕本）「切勿逕送
上級法院」。
過失致死部分不得上訴。
中　　華　　民　　國　　96　　年　　5 　　月　　31　　日
                                      書記官  黃英彥
附錄本判決論罪科刑法條：
刑法第185 條之4 ：
駕駛動力交通工具肇事，致人死傷而逃逸者，處六月以上五年以
下有期徒刑。
刑法第276 條第1 項：
因過失致人於死者，處二年以下有期徒刑、拘役或二千元以下罰
金。
